【裁判字號】    92,訴,40
【裁判日期】    920627
【裁判案由】    偽造文書等
【裁判全文】
臺灣臺北地方法院刑事判決                            九十二年度訴字第四號
    公  訴  人  臺灣臺北地方法院檢察署檢察官
    被      告  乙○○
右列被告因偽造文書等案件，經檢察官提起公訴（九十一年度偵字第一五六六五號）
，本院判決如左：
    主  文
乙○○連續行使偽造私文書，足以生損害於他人，處有期徒刑拾月。
    事  實
一、緣乙○○與丙○○○分別於民國八十八年十一月十五日及九十年三月二十五日，
    共同籌組互助會，聯名擔任會首，召集如附表一代號甲、及附表二代號乙所示之
    互助會（各互助會起迄時間、開標日期、含會首之會員人數、金額，詳如附表一
    、二所示），各自招募會員，均採內標制，每次以投標金額最高者得標，甲會在
    台北市○○區○○街六號丙○○○住處開標，乙會在台北縣三重市○○○路十巷
    十一號四樓乙○○住處開標，分由丙○○○及乙○○各向其所招募未得標之會員
    ，按競標利息收集會款交付得標會員。詎乙○○明知其投資股市失利，資金漸趨
    週轉不靈，復遭友人倒債，經濟狀況已臻窘境，竟基於意圖為自己不法所有及行
    使偽造私文書之概括犯意，未得丁○○、甲○○母女之同意，藉會員多半未親自
    到場競標，竟於附表一所示時間，連續以電話向主持開標之丙○○○佯稱受託代
    為競標並告知投標金額，利用不知情之丙○○○，分別在未載「標單」之投標單
    上，書寫如附表一所示被冒標會員之名字及競標利息，依習慣表示擬投標會員競
    價投標之意思表示，用資偽造各該會員競標之標單準私文書，持以參與競標並順
    利得標後，將投標單丟棄。又未得甲○○同意，於附表二所示時間，利用其為會
    首之身分及主持開標之機會，在上址住處，於附表二所示之日期，未填寫任何標
    單，即冒用甲○○名義以新臺幣（下同）四千七百元競標並宣告得標，據以向各
    該附表所示被冒標會員以外之活會會員收取會款，另向被冒標會員詐稱係他人得
    標，致使各該附表所示該期活會會員及被冒標會員不疑有詐，均陷於錯誤，如期
    交付當期之活會會款予乙○○，足以生損害於各該被冒標人及其他活會會員，總
    計詐得九十萬八千四百元（冒標時間、被冒標人之姓名、競標利息、標次、詐得
    活會會款金額，均詳如附表一、二所示）。乙○○為免甲○○、丁○○查覺有異
    ，另向渠等佯稱所參加之甲會均為尾會，並分別於九十年十一月五日交付面額共
    計五十六萬元之本票六紙、同年十二月五日交付面額五十六萬元之本票一紙予甲○○及丁○○，嗣屆期提示均未獲兌付，乙會亦經宣告倒會，甲○○、丁○○向
    丙○○○查詢，始知受騙，而悉上情。
二、案經被害人丁○○、甲○○訴請臺灣臺北地方法院檢察署檢察官偵查起訴。
    理  由
一、訊據被告乙○○供承於右揭時地以告訴人丁○○、甲○○名義競標甲會，並與丙○○○聯名擔任乙會會首等節，惟矢口否認有何偽造文書、詐欺犯行，辯稱：(一)
    伊並非甲會會首，會首係丙○○○，伊僅代為招募會員，伊徵得丁○○、甲○○
    同意借標，並允諾丁○○到尾會時償還，甲○○則是尾會，才分別開立本票給甲○○及丁○○；(二)另乙會甲○○仍是活會資格，第三標是綽號「美女」的會員得
    標，伊並未冒標云云。然查：
  (一)被告與證人丙○○○於八十八年十一月十五日及九十年三月二十五日，籌組甲、
    乙互助會，聯名擔任會首，各自招募會員並負責向所招募會員收取會款，丁○○
    、甲○○均係被告招募而來之會員等情，業據告訴人丁○○、甲○○指訴綦詳，
    核與證人丙○○○證述情節相符（見偵卷第七一頁反面至第七二頁），被告亦不
    否認偵查卷附之甲會會單會首名字係其親簽等語（見本院九十二年六月五日審判
    筆錄、偵卷第二七頁），其空言否認與丙○○○共同籌組甲會並擔任會首云云，
    即無可採。
  (二)被告雖辯稱：甲會曾向丁○○、甲○○借標，事後並開立本票償還云云，然為告
    訴人丁○○、甲○○所否認，證人丙○○○於偵查及本院調查中亦證稱：「被告
    告訴我，告訴人是二十幾會時標的，尾會是十八號傳長，倒數第二會是十七號阿
    茶」、「在進行到廿一會、廿五會時，被告打電話跟我說告訴人要競標，標金為
    二千八百元及二千五百元，事後由他們二人得標，標得的錢由被告負責交付」、
    「後來倒會時，甲○○向我查詢，我拿會單給他抄，他才發現怎會是死會會員，
    我才跟他說上情」等語（見偵卷第七二頁、本院九十二年二月十三日訊問筆錄）
    ，核與告訴人甲○○指訴：「事後向丙○○○查證，她說我們不是尾會，我們的
    會早就已標走」乙節相符（見偵卷第四三頁反面），被告復不諱言確於甲會第二
    十一會及第二十五會時以告訴人名義標會等語（見本院九十二年五月二日訊問筆
    錄），而被告確有簽發如事實欄所載之本票七紙，設若被告確有借標情事，衡情
    告訴人應在借標當時即要求被告簽發本票供作擔保，豈會容任被告遲於九十年十
    一月五日及同年十二月六日始簽發上揭本票交付告訴人，是被告辯解無非事後卸
    責之詞，委無可採。
  (三)被告未得甲○○同意，於主持乙會第三標開標機會，冒用告訴人甲○○名義以四
    千七百元競標並宣告得標等節，為告訴人甲○○指訴綦詳，並經證人丙○○○迭
    於偵、審時證述在卷，且有告訴人甲○○於乙會宣告倒會後向丙○○○抄錄之會
    單影本一紙可稽（見偵卷第二八頁），根據其上會單明確載明，甲○○於第三標
    以四千七百元得標，是告訴人甲○○指訴，應非虛妄。被告於偵查中提出乙會原
    始互助會員名冊，參以乙會會首連同會員原本共計四十二會，嗣因故縮減為三十
    二會，均係減少被告招募之會原各情，為被告供明在卷，核與證人丙○○○證述
    相符，且有被告於偵查中提出之原始互助會單影本一紙可考（見偵卷第七二頁反
    面、第七七頁、本院九十二年六月五日審判筆錄），惟對照乙會前後會員名冊及
    被告與告訴人提出之得標情形，被告雖記載「美女」、「阿可」等人得標，然渠
    二人並非乙會縮減後之繼續會員，衡諸一般互助會即便於會期間有縮減會員情事
    ，亦應係縮減活會會員，方不致影響其他各會員權益，焉有縮減已得標之「美女
    」、「阿可」等死會會員，造成死會會員無庸繼續繳納會款情形，是本院認為應
    以告訴人向丙○○○抄錄之得標順序較為可採。況被告始終未提出綽號「美女」
    之真實姓名年籍到院供本院查證，故被告所辯：乙會並未冒標云云，亦無可採。
  (四)被告藉會員多半不會親自到場競標，或利用主持互助會之便，假冒告訴人丁○○
    、甲○○名義競標並宣告得標，進而向活會會員收受會款，足徵有詐騙各活會會
    員交付會款以供己用之不法所有意圖及行使偽造私文書之犯意，甚為明灼。
  (五)本案甲會扣除會首外，尚有三十一個會員，進行至第二十一會時，遭被告以二千
    八百元冒標，活會會員應繳納一萬七千二百元，死會會員則繳納二萬元，以活會
    十人加當期被冒標之會員（死會會員本有繳納全額會款之義務），被告詐騙金額
    為十八萬九千二百元；迨進行至第二十五會時，被告又以二千五百元冒標，以活
    會六人加當期被冒標之會員一名計，被告詐騙金額為十二萬二千五百元；乙會初
    始有四十二個會員，被告於九十年五月二十五日進行至第四會時，以四千七百元
    冒標，活會會員應繳交一萬五千三百元，以三十八個活會加被冒標會員一名計，
    被告詐騙金額為五十九萬六千七百元。故本案被告冒標詐騙金額合計為九十萬八
    千四百元，公訴人認被告各次冒標詐騙金額為五十七萬二千元、五十八萬五千元
    及五十八萬一千四百元，漏未斟酌互助會已得標之死會會員本有按期繳納全額會
    款義務，容有未洽，併予敘明。
  (六)綜上所述，本件事證明確，被告犯行洵堪認定，應予依法論科。
二、被告乙○○冒用告訴人丁○○、甲○○名義，於甲會開標時，利用不知情之丙○○○，僅書寫表示擬投標金額及競標會員署押之標單，在習慣上足以表示上開會
    員擬競價投標之意思表示，依刑法第二百二十條第一項之規定，以私文書論。被
    告利用不知情之丙○○○書寫標單持以行使冒標得款，為間接正犯。又於乙會冒
    用告訴人甲○○名義，未填載任何標單，逕自對外宣告甲○○得標，均足以生損
    害於上開被冒標之會員及各期其他活會會員，核其所為，係犯刑法第二百十六條
    、第二百十條之行使偽造私文書罪及同法第三百三十九條第一項之詐欺取財罪。
    其偽造私文書之行為為行使行為所吸收不另論罪。又被告先後多次行詐欺犯行，
    係以一行為同時詐欺數人（當時之活會會員）為想像競合犯，仍從一重之詐欺取
    財罪處斷；被告其各先後多次行使偽造私文書、詐欺取財犯行，均時間緊接、犯
    罪構成要件相同，顯各係基於概括之犯意為之，均屬連續犯，以一罪論，並加重
    其刑；被告以行使偽造標單之方法達其詐欺取財之目的，連續行使偽造準私文書
    及連續詐欺取財二罪間，有方法、目的之牽連犯關係，應從較重之連續行使偽造
    準私文書罪處斷。爰審酌被告犯罪之動機、手段、目的，召集民間互助會，詐取
    金額非微，造成各活會會員財務上嚴重損失，且犯後並未坦承冒標犯行，迄未與
    告訴人和解等一切情狀，量處如主文所示之刑，以資懲儆。至偽造之標單，均未
    扣案，顯已於標會後撕毀丟棄，不復存在，自無庸宣告沒收，亦此敘明。
據上論斷，應依刑事訴訟法第二百九十九條第一項前段，刑法第五十六條、第二百十
六條、第二百十條、第二百二十條第一項、第三百三十九條第一項、第五十五條，罰
金罰鍰提高標準條例第一條前段，判決如主文。
本案經檢察官戴東麗到庭執行職務
中      華      民      國      九十二      年    六    月    二十七    日
                                      臺灣臺北地方法院刑事第八庭
                                          法  官  胡宏文
右正本證明與原本無異。
如不服本判決，應於判決送達後十日內向本院提出上訴狀(應抄附繕本)。告訴人
或被害人如對於本判決不服者，應具備理由請求檢察官上訴，其上訴期間之計算
係以檢察官收受判決正本之日期為準。
                                          書記官  劉穗筠
中      華      民      國      九十二      年    七    月      一     日
附本案論罪科刑依據之法條：刑法第二百十六條、第二百十條、第二百二十條第一
項、第三百三十九條第一項
中華民國刑法第二百一十六條
 (行使偽造變造或登載不實之文書罪)
行使第二百十條至第二百十五條之文書者，依偽造、變造文書或登載不實
事項或使登載不實事項之規定處斷。
中華民國刑法第二百一十條
 (偽造變造私文書罪)
偽造、變造私文書，足以生損害於公眾或他人者，處五年以下有期徒刑。
中華民國刑法第二百二十條
在紙上或物品上之文字、符號、圖畫、照像，依習慣或特約，足以為表示
其用意之證明者，關於本章及本章以外各罪，以文書論。
錄音、錄影或電磁紀錄，藉機器或電腦之處理所顯示之聲音、影像或符號
，足以為表示其用意之證明者，亦同。
稱電磁紀錄，指以電子、磁性或其他無法以人之知覺直接認識之方式所製
成之紀錄，而供電腦處理之用者。
中華民國刑法第三百三十九條
 (普通詐欺罪)
意圖為自己或第三人不法之所有，以詐術使人將本人或第三人之物交付者
，處五年以下有期徒刑、拘役或科或併科一千元以下罰金。
以前項方法得財產上不法之利益或使第三人得之者，亦同。
前二項之未遂犯罰之。
 附表一：（甲會）                                       （單位：新台幣）
┌──┬────────┬─────┬─────┬───────────┐
│編號│冒標之會員名義  │ 標會日期 │ 冒標標息 │詐欺活會會員金額及標次│
├──┼────────┼─────┼─────┼───────────┤
│一  │   丁○○       │90、4、5  │ 2800元   │    189000元          │
│    │                │          │          │  （第二十一標）      │
├──┼────────┼─────┼─────┼───────────┤
│二  │   甲○○       │90、7、5  │ 2500元   │    122500元          │
│    │                │          │          │  （第二十五標）      │
├──┴────────┴─────┴─────┴───────────┤
│備考：八十八年十一月五日起會，每會二萬元，會員連會首計三十一會，每年四│
│      月二十日及十月二十日加標一次，每月五日在台北市○○街六號開標，底│
│      標二千元，至九十年十二月五日滿會，採內標制。                    │
└───────────────────────────────────┘
 附表二：（乙會）
┌──┬────────┬─────┬─────┬───────────┐
│編號│冒標之會員名義  │ 標會日期 │ 冒標標息 │詐欺活會會員金額及標次│
├──┼────────┼─────┼─────┼───────────┤
│一  │   甲○○       │90、5、25 │ 4700元   │     596700元         │
│    │                │          │          │    （第四標）        │
├──┴────────┴─────┴─────┴───────────┤
│備考：九十年三月二十日起會，每會二萬元，會員連會首原本四十二會，後縮減│
│      為三十二會，每月二十五日開標，另每年九月十日及三月十日各加標一次│
│      ，至九十二年五月二十五日滿會，底標為二千元，採內標制。          │
└───────────────────────────────────┘


司法院資訊處製作；財團法人民間司法改革基金會備份。
